【裁判字號】    98,抗,181
【裁判日期】    980331
【裁判案由】    再審之訴
【裁判全文】
臺灣高等法院臺中分院民事裁定           98年度抗字第181號
抗  告  人  祭祀公業陳溪南
法定代理人  乙○○
代  理  人  李明海律師
相  對  人  甲○○
                        2號
上列當事人間再審之訴事件，抗告人對於中華民國98年2月20日
台灣台中地方法院98年度再字第5號裁定，提起抗告，本院裁定
如下：
    主  文
抗告駁回。
抗告費用由抗告人負擔。
    理  由
一、抗告意旨略以：抗告人依支付命令裁定確定聲請本件再審，
    係以民事訴訟法第496條第1項第8、9款之事由，自不適用同
    條第2項須判決確定始可提起再審之限制。原法院96年度易
    字第3941號刑事判決相對人與乙○○共同連續行使偽造文書
    罪，已確認相對人聲請之上開支付命令之證物係偽造，但原
    支付命令對相對人行使偽造之證物，均無從加以斟酌該證物
    ，核構成民事訴訟法第496條第1項第9款「為判決基礎之證
    物係偽造或變造者」規定之情形，抗告人之權益當受有損害
    ，自可提起本件再審之聲請。又相對人與乙○○共同偽造之
    祭祀公業派下員同意書及協議書，並由相對人行使聲請上開
    支付命令，亦構成民事訴訟法第496條第1項第8款之「當事
    人之代理人或他造或其代理人關於該訴訟有刑事上應罰之行
    為，影響於判決者」規定之情形，原支付命令裁定對相對人
    及乙○○共同偽造祭祀公業派下員同意書及協議書之行為，
    並由相對人行使偽造之證物提出聲請，均無從加以斟酌其等
    有受刑事上應處罰之行為，而影響作成裁定，是抗告人權益
    受損之情形下，自可提起本件再審之聲請等語。
二、按債務人對於支付命令未於法定期間合法提出異議者，支付
    命令與確定判決有同一之效力。前項支付命令有第496條第1
    項之情形者，得提起再審之訴，並以原支付命令之聲請，視
    為起訴。民事訴訟法第521條定有明文。又依民事訴訟法第4
    96條第1項第7款至第10款提起再審之訴者，以宣告有罪之判
    決或處罰鍰之裁定已確定，或因證據不足以外之理由，而不
    能為有罪之確定判決或罰鍰之確定裁定者為限，得提起再審
    之訴。同法第496條第2項亦有明文。故以為判決基礎之證物
    係偽造或變造為由提起再審之訴者，如未主張宣告有罪之判
    決或處罰鍰之裁定已確定，或因證據不足以外之理由而不能
    為有罪之確定判決或罰鍰之確定裁定者，係不備再審之訴之
    合法要件，法院應認再審之訴為不合法，以裁定駁回之（最
    高法院95年度台抗字第708號民事裁定意旨參照）。再按憲
    法第16條規定，人民訴訟權應予保障，至訴訟救濟應循之審
    級、程序及相關要件，應由立法機關衡量訴訟之性質，以法
    律為正當合理之規定。行政訴訟法第28條第7款規定「為判
    決基礎之證物係偽造或變造者」得據以提起再審之訴，係指
    該證物確係偽造或變造而言，非謂僅須再審原告片面主張其
    為偽造或變造，即應重開訴訟程序而予再審。而所謂證物確
    係偽造或變造，則又以其偽造或變造經宣告有罪之判決已確
    定，或其刑事訴訟不能開始或續行，非因證據不足者為限。
    此乃因再審係對確定裁判之非常救濟程序，影響法秩序之安
    定，故對其提起要件應有所限制（大法官會議釋字393號解
    釋意旨參照）。
三、查抗告人於原法院以相對人於民國84年9月17日經由訴外人
    陳火成（已歿）之介紹，與祭祀公業陳溪南、祭祀公業陳六
    房公、祭祀公業三王公之管理委員會委員陳火成、乙○○（
    原名陳永昌）、陳偉彬、陳傳生、陳獻魁、陳孝昌、陳烈長
    等人簽訂經辦契約書，受委託處理上開3祭祀公業所有坐落
    於台中市○○區○○段330、652、693、690地號之土地（其
    中330地號土地持分為33分之24），及核發派下員核定公告
    、管理人登記等一切手續，約定全部代辦費用為新台幣（下
    同）2,400萬元，付款方式以出售土地繳清。嗣因乙○○為
    取得上開3公業之主導權以從中牟利，與相對人基於概括犯
    意之聯絡，就祭祀公業陳溪南部分，共同偽造祭祀公業陳溪
    南管理人選任同意書，並持向南屯區公所登記為上開祭祀公
    業之管理人。復由相對人甲○○與乙○○共同偽造另立一份
    清償債務協議書、及祭祀公業派下員同意書，載明該公業派
    下員同意授權乙○○協議清償債務及代辦費300萬元，由相
    對人持向原法院聲請核發93年度促字第53197號支付命令，
    因乙○○未異議，該支付命令於93年10月11日確定。抗告人
    以相對人與乙○○共同行使偽造私文書罪等犯行，業經原法
    院96年度易字第3941號刑事判決，各判處相對人、乙○○有
    期徒刑陸月在案。抗告人於98年1月7日收受該刑事判決書始
    知上情，爰依民事訴訟法第496條第1項第8款、第9款規定，
    就原法院93年度促字第53197號確定支付命令據以提起再審
    之訴等情。抗告人以相對人與乙○○共同偽造祭祀公業派下
    員同意書及協議書，並由相對人據以行使，而聲請上開支付
    命令，認構成民事訴訟法第496條第1項第8款、及第9款之再
    審事由，惟查：相對人與乙○○涉犯上開犯行，雖經原法院
    96年度易字第3941號刑事判決各判處徒刑如上，惟上開刑事
    案件於上訴本院後，目前仍在本院審理中（本院98年度上訴
    字第625號），尚未判決確定，業經本院依職權查明屬實。
    則依前揭法條規定、及參酌最高法院判決意旨暨大法官會議
    釋字解釋意旨，抗告人主張之再審事由，尚未為宣告有罪判
    決確定，自不符提起再審之訴之形式要件。原法院以本件不
    備再審之訴之合法要件，抗告人提起再審之訴為不合法，以
    裁定駁回之，經核並無不合。抗告人執上詞，提起本件抗告
    ，為無理由，應予駁回。
四、依民事訴訟法第495條之1第1項、第449條第1項、第95條、
    第78條，裁定如主文。
中    華    民    國    98    年    3     月    31    日
                  民事第四庭    審判長法  官  陳蘇宗
                                      法  官  黃永祥
                                      法  官  張浴美
以上正本係照原本作成。
再為抗告應以適用法規顯有錯誤為理由。
如提起再抗告者應於裁定送達後10日內向本院提出抗告理由狀（
須按照他造人數附具繕本）並繳納抗告裁判費新臺幣1,000元，
同時委任律師或具有律師資格之關係人為代理人。
                                      書記官  阮正枝
中    華    民    國    98    年    3     月    31    日
                                                      Ｍ


司法院資訊處製作；財團法人民間司法改革基金會備份。
